臺灣臺南地方法院民事判決
109年度訴字第800號
原      告  蕭燦郎  
訴訟代理人  黃瓈瑩律師
被      告  林家崢  
            林可昀  
            林沛琳  
            林緯誠  
上  一  人
法定代理人  陳美相  
兼  上四人
訴訟代理人  林沛琳  
被      告  謝雲三  
            謝淑芬  
            謝淑貞  
            謝雲龍  
            蕭國評  
            李合益  
            陳李秀珠
            李冠燕  
            李秋桂  
            李富陽  
            吳文成  
            吳麗香  
            吳麗珠  
            吳麗滿  
            夏蕭秀鳳  住○○市○○區○○○路000巷00弄00        
                號
            蕭罔腰  
            阮蕭素娥
            蕭財福  
            李懿蕎  
            陳麗娥  
兼  上一人
訴訟代理人  陳家銘  
被      告  王聖隆  
            王聖興  

上  二  人
訴訟代理人  王明川  
上列當事人間請求分割共有物事件，經本院於民國109年10月29
日言詞辯論終結，判決如下：
    主  文
被告林家崢、林可昀、林沛琳、林緯誠、謝雲三、謝淑芬、謝淑
貞、謝雲龍應就繼承被繼承人蕭奢所有坐落臺南市○○區○○段○○○
地號土地，應有部分四八分之三，辦理繼承登記。 　　
被告蕭國評、李合益、陳李秀珠、李冠燕、李秋桂、李富陽、吳
文成、吳麗香、吳麗珠、吳麗滿、夏蕭秀鳳、蕭罔腰、阮蕭素娥
應就繼承被繼承人蕭墜所有坐落臺南市○○區○○段○○○地號土地，
應有部分四八分之三，辦理繼承登記。
被告蕭財福、李懿蕎應就繼承被繼承人蕭登科所有坐落臺南市○○
區○○段○○○地號土地，應有部分四分之一，辦理繼承登記。
被告陳麗娥、陳家銘應就繼承被繼承人陳碧秀所有坐落臺南市○○
區○○段○○○地號土地，應有部分十六分之一，辦理繼承登記。　
　
兩造共有坐落臺南市○○區○○段○○○地號土地，面積七百四十平方
公尺，其分割方法如下：如附圖所示編號甲部分，面積三百七十
平方公尺，分歸被告按如附表二所示應有部分比例維持共有；如
附圖所示編號乙部分，面積三百七十平方公尺，分歸原告取得。
訴訟費用由原告及被告各按如附表三所示之比例負擔。 
    事實及理由
一、本件被告謝雲三、謝淑芬、謝淑貞、謝雲龍、李合益、陳李
    秀珠、李冠燕、李秋桂、李富陽、吳文成、吳麗香、吳麗珠
    、吳麗滿、夏蕭秀鳳、蕭罔腰、阮蕭素娥、蕭財福、王聖興
    （下稱被告謝雲三等18人）經合法通知，未於言詞辯論期日
    到場；被告林家崢、林可昀、林沛琳、林緯誠、蕭國評（下
    稱被告林家崢等5 人）、被告王聖隆未於最後言詞辯論期日
    到場；經核均無民事訴訟法第386條各款所列情形，爰依原
    告之聲請，由其一造辯論而為判決。
二、本件原告主張： 坐落臺南市○○區○○段000地號土地，面積74
    0平方公尺（下稱系爭土地），為兩造共有，應有部分各如
    附表一所示。茲因系爭土地之原共有人即訴外人蕭奢、蕭墜
    、蕭登科、陳碧秀業已死亡，惟蕭奢之繼承人即被告林家崢
    、林可昀、林沛琳、林緯誠、謝雲三、謝淑芬、謝淑貞、謝
    雲龍（下稱被告林家崢等8人）、蕭墜之繼承人即被告蕭國
    評、李合益、陳李秀珠、李冠燕、李秋桂、李富陽、吳文成
    、吳麗香、吳麗珠、吳麗滿、夏蕭秀鳳、蕭罔腰、阮蕭素娥
    等13人（下稱被告蕭國評等13人）、蕭登科之繼承人即被告
    蕭財福、李懿蕎（下稱被告蕭財福等2人）、陳碧秀之繼承
    人即被告陳麗娥、陳家銘等2人（下稱被告陳麗娥等2人）迄
    今各未就蕭奢、蕭墜、蕭登科、陳碧秀對於系爭土地之應有
    部分辦理繼承登記；且兩造就系爭土地並無不分割之約定，
    而依系爭土地之使用目的，亦無不能分割之情事。為此，爰
    提起本訴，訴請被告林家崢等8人、被告蕭國評等13人、被
    告蕭財福等2人、被告陳麗娥等2人分別就繼承自蕭奢、蕭墜
    、蕭登科、陳碧秀之系爭土地應有部分辦理繼承登記，並依
    民法第823條第1項規定，訴請本院裁判分割系爭土地等語。
    並聲明：如主文第1項至第5項所示。
三、被告李懿蕎、陳麗娥、陳家銘（下稱被告李懿蕎等3人）陳
    稱：同意按原告提出之分割方案分割等語。
四、被告林家崢等5人未於最後言詞辯論期日到場，惟據其以前
    到場所為之陳述略以：同意按原告提出之分割方案分割等語
    。
五、被告王聖隆未於最後言詞辯論期日到場，惟據其以前到場所
    為之陳述略以：希望以變賣方式處理等語。　　
六、被告謝雲三等18人未於言詞辯論期日到場，亦未提出書狀為
    任何之聲明或陳述。
七、得心證之理由：
　㈠按共有之不動產之共有人中一人死亡，他共有人請求分割共
    有物時，為求訴訟之經濟起見，可許原告就請求繼承登記及
    分割共有物之訴合併提起，即以一訴請求該死亡之共有人之
    繼承人辦理繼承登記並請求該繼承人於辦理繼承登記後，與
    原告及其餘共有人分割共有之不動產（最高法院70年度第2
    次民事庭會議決定㈡參照）。查，原告主張系爭土地之原共
    有人蕭奢、蕭墜、蕭登科、陳碧秀業已死亡之事實，業據其
    提出與所述相符之戶籍登記簿影本4份、戶籍謄本（現戶全
    戶）3份、戶籍謄本（現戶部分）19份、戶籍謄本（除戶部
    分）8份及繼承系統表4份為證（參見本院109年度新調字第7
    9號卷宗第69頁至第151頁）；又蕭奢、蕭墜、蕭登科、陳碧
    秀之繼承人即被告林家崢等8人、被告蕭國評等13人、被告
    蕭財福等2人、被告陳麗娥等2人迄今各未就繼承自蕭奢、蕭
    墜、蕭登科、陳碧秀之系爭土地應有部分辦理繼承登記之事
    實，亦有本院依職權調取之土地建物登記資料1份在卷可按
    （參見本院卷第343頁至第344頁）。準此，原告主張系爭土
    地之原共有人蕭奢、蕭墜、蕭登科、陳碧秀業已死亡，惟其
    等之繼承人即被告林家崢等8人、被告蕭國評等13人、被告
    蕭財福等2人、被告陳麗娥等2人迄今尚未就蕭奢、蕭墜、蕭
    登科、陳碧秀對於系爭土地之應有部分辦理繼承登記之事實
    ，自堪信為真正。從而，系爭土地之原共有人蕭奢、蕭墜、
    蕭登科、陳碧秀既已死亡；原告復於本件訴訟起訴請求本院
    裁判分割系爭土地，揆之前揭說明，原告一併請求被告林家
    崢等8人、被告蕭國評等13人、被告蕭財福等2人、被告陳麗
    娥等2人分別就繼承被繼承人蕭奢、蕭墜、蕭登科、陳碧秀
    所有之系爭土地應有部分辦理繼承登記，自應准許。
　㈡按各共有人，除法令另有規定外，得隨時請求分割共有物。
    但因物之使用目的不能分割或契約訂有不分割之期限者，不
    在此限，民法第823條第1項定有明文。查，系爭土地為兩造
    共有，應有部分各如附表一所示，有本院依職權調取之土地
    建物登記資料1份在卷可按（參見本院卷第343頁至第344頁
    ）；再原告主張兩造就系爭土地並無不分割之約定，而依系
    爭土地之使用目的，亦無不能分割之情事，為被告李懿蕎等
    3人、被告林家崢等5 人、被告王聖隆於言詞辯論時不爭執
    ；而被告謝雲三等18人對於原告主張之前揭事實，已於相當
    時期受合法之通知，而於言詞辯論期日不到場，亦未提出準
    備書狀爭執，原告主張之前揭事實，亦堪信為實在。從而，
    兩造就系爭土地既無不分割之約定，依系爭土地之使用目的
    ，亦無不能分割之情事，原告訴請本院裁判分割系爭土地，
    自應准許。
　㈢次按，分割之方法不能協議決定，或於協議決定後因消滅時
    效完成經共有人拒絕履行者，法院得因任何共有人之請求，
    命為下列之分配：1.以原物分配於各共有人。但各共有人均
    受原物之分配顯有困難者，得將原物分配於部分共有人。2.
    原物分配顯有困難時，得變賣共有物，以價金分配於各共有
    人；或以原物之一部分分配於各共有人，他部分變賣，以價
    金分配於各共有人。以原物為分配時，因共有人之利益或其
    他必要情形，得就共有物之一部分仍維持共有，民法第824
    條第2項、第4項定有明文。準此，法院裁判分割共有物時，
    應以原物分配於各共有人為原則，於原物分配於各共有人或
    部分共有人顯有困難時，始得變賣共有物，以價金分配於各
    共有人。再按，法院定共有物分割之方法，應斟酌各共有人
    之意願、共有物之性質、經濟效用及全體共有人之利益等情
    形，為適當公平之分割（最高法院106年度台上字第2093號
    判決意旨參照）。
　㈣查，系爭土地由北至南依序有由訴外人搭建之鴿舍2座、由被
    告蕭國評使用之磚造平房、以磚牆及鐵皮屋頂搭建之地上物
    、由原告居住使用之磚造平房與增建（下稱系爭平房）、由
    原告使用，與系爭平房相通之鐵皮屋，業經本院勘驗現場及
    囑託臺南市新化地政事務所測量屬實，並有勘驗筆錄及臺南
    市新化地政事務所土地複丈成果圖（按：即附圖）各1份、
    現場照片13幀在卷可按（參見本院卷第209頁、本院卷第229
    頁、第213頁至第219頁）。
　㈤本院審酌系爭土地，面積共計740平方公尺，以原物分配於各
    共有人，並無困難，揆之前揭說明，自應採取以原物分配於
    各共有人，而非變賣共有物，以價金分配於各共有人之分割
    方法。次斟酌原告主張之分割方案，乃使被告分得如附圖所
    示編號甲部分，並按如附表二所示應有部分比例維持共有；
    原告分得如附圖所示編號乙部分；兩造分得之部分，形狀尚
    稱完整，且可使坐落如附圖所示編號乙土地上之系爭平房及
    與系爭平房相通之鐵皮屋不致因系爭土地之分割而被拆除，
    對於分得如附圖所示編號乙部分之原告，較為有利；復斟酌
    被告李懿蕎等3人、被告林家崢等5人均同意按原告主張之分
    割方案分割；另經本院將原告主張之分割方案及附圖送達被
    告謝雲三等18人、被告王聖隆，並敘明原告主張按如附圖所
    示分割，分割後，其等分得如附圖所示編號甲部分，並按如
    附表二所示應有部分比例維持共有，如不同意原告主張之分
    割方案，或有其他意見陳述，請於言詞辯論期日到場或具狀
    向本院表示意見，上開函文業已分別送達於被告謝雲三等18
    人、被告王聖隆，有送達回證18份在卷可按（參見本院卷第
    247頁至第253頁、第257頁至第281頁、第289頁）；被告謝
    雲三等18人、被告王聖隆均未於言詞辯論期日到場或具狀向
    本院表示意見，足見系爭土地採取以原物分配於各共有人之
    方割方法後，按原告主張之分割方案分割，由兩造分別分得
    如附圖所示編號甲部分、乙部分，應符合兩造全體之意願；
    且系爭土地按原告主張之分割方案分割以後，如附圖所示編
    號甲部分，由被告按如附表二所示應有部分比例維持共有，
    由被告整體利用，亦應有利於被告等情。從而，本院認為系
    爭土地按主文第5項所示分割，應符合各共有人之意願，可
    使兩造分得之土地在利用上獲得最大之效益，應符合全體共
    有人之利益，能使兩造獲得最大之經濟效用，應屬適當、公
    允。
八、綜上所述，原告依民法第823條第1項規定，請求分割系爭土
    地，為有理由，應予准許，爰判決如主文第1項至第5項所示
    。
九、復按，因共有物分割、經界或其他性質上類似之事件涉訟，
    由敗訴當事人負擔訴訟費用顯失公平者，法院得酌量情形，
    命勝訴之當事人負擔其一部，民事訴訟法第80條之1定有明
    文。本院審酌被告雖於敗訴之當事人，惟本件訴訟乃因共有
    物分割涉訟，分割結果對於兩造均屬有利，由敗訴當事人負
    擔訴訟費用顯失公平，認本件訴訟費用應由兩造各按應有部
    分之比例分擔，較為公允，爰諭知如主文第6項所示。
十、據上論結，本件原告之訴為有理由，依民事訴訟法第385條
    第1項前段、第78條、第80條之1，判決如主文。
中    華    民    國   109    年    11    月    13    日
                  民事第一庭  法  官  伍逸康
以上正本係照原本作成。　　　　　　　　　
如不服本判決，應於送達後20日內，向本院提出上訴狀並表明上
訴理由，如於本判決宣示後送達前提起上訴者，應於判決送達後
10日內補提上訴理由書（須附繕本）。
中    華    民    國   109    年    11    月    13    日
　　　　　　　　　　　　　　　書記官  康紀媛
附表一：　　　　　　
編號 當  事  人 應  有  部  分 1 被告林家崢、林可昀、林沛琳、林緯誠、謝雲三、謝淑芬、謝淑貞、謝雲龍     公同共有四十八分之三    2 被告蕭國評、李合益、陳李秀珠、李冠燕、李秋桂、李富陽、吳文成、吳麗香、吳麗珠、吳麗滿、夏蕭秀鳳、蕭罔腰、阮蕭素娥     公同共有四十八分之三 3 被告蕭財福、李懿蕎     公同共有四分之一 4 被告陳麗娥、陳家銘     公同共有十六分之一 5 被告王聖隆     三十二分之一 6 被告王聖興     三十二分之一 7 原告     二分之一 

附表二：
編號 共  有  人 應  有  部  分 1 被告林家崢、林可昀、林沛琳、林緯誠、謝雲三、謝淑芬、謝淑貞、謝雲龍等8人（上8人為蕭奢之繼承人）     公同共有八分之一 2 被告蕭國評、李合益、陳李秀珠、李冠燕、李秋桂、李富陽、吳文成、吳麗香、吳麗珠、吳麗滿、夏蕭秀鳳、蕭罔腰、阮蕭素娥等13人（上13人為蕭墜之繼承人）     公同共有八分之一 3 被告蕭財福、李懿蕎等2人（上2人為蕭登科之繼承人）     公同共有二分之一 4 被告陳麗娥、陳家銘等2人（上2人為陳碧秀之繼承人）     公同共有八之一 5 被告王聖隆     十六分之一 6 被告王聖興     十六分之一 

附表三：
編號 當  事  人     訴訟費用分擔比例 1 被告林家崢、林可昀、林沛琳、林緯誠、謝雲三、謝淑芬、謝淑貞、謝雲龍     四十八分之三 2 被告蕭國評、李合益、陳李秀珠、李冠燕、李秋桂、李富陽、吳文成、吳麗香、吳麗珠、吳麗滿、夏蕭秀鳳、蕭罔腰、阮蕭素娥     四十八分之三 3 被告蕭財福、李懿蕎     四分之一 4 被告陳麗娥、陳家銘     十六分之一 5 被告王聖隆     三十二分之一 6 被告王聖興     三十二分之一 7 原告     二分之一